臺灣臺南地方法院交通事件裁定　　　　 96年度交聲字第286號
原處分機關　交通部公路總局嘉義區監理所臺南監理站
異議人即受
處分人　　　甲○○
代理人　　　乙○○
上列受處分人因違反道路交通管理處罰條例案件，對於交通部公
路總局嘉義區監理所麻豆監理站，民國96年4月3日所為之裁決處
分（處分案號：嘉監南字第裁74-SE0000000號），聲明異議，本
院裁定如下：
      主  文
原處分撤銷。
甲○○機器腳踏車駕駛人，不緊靠道路右側停車，處罰鍰新臺幣
陸佰元。
      理  由
一、原處分意旨略以：異議人即受處分人甲○○（下稱異議人）
    所有ORR-287號重型機車，於民國95年9月22日21時49分許，
    停放於臺南市○○路○段與和緯路交岔路口處時，經台南市
    警察局第五分局警員 (下稱舉發機關)以異議人停車時「不
    緊靠道路右側停車」，違反道路交通管理處罰條例（下稱處
    罰條例），開單逕行舉發，嗣交通部公路總局嘉義區監理所
    臺南監理站（下稱原處分機關），以異議人逾期未到案，依
    處罰條例第56條第1項第6款及參酌違反道路交通管理事件統
    一裁罰基準表之規定，裁處異議人罰鍰新臺幣（下同）1200
    元等語。
二、本件聲明異議意旨略以：異議人委由代理人乙○○提出聲明
    異議狀，認為裁決書並未付違規停車之照片或舉發單，即異
    議人對違規事實並不知悉，請求提供舉發通知單、舉發照片
    ，且異議人並未收到舉發通知單，原處分機關應罰最低額度
    600元 (見本院卷第14頁代理人陳述)，為此聲明異議等語。
三、按汽車駕駛人停車時，不緊靠道路右側，處600元以上1200
    元以下罰鍰，處罰條例第51條第1項第6款，定有明文。
四、本院審酌：
  (一)本件異議人甲○○，於95年7月13日至96年5月23日人在國外
    ，委由代理人聲明異議及異議人所有ORR-287號機車，於95
    年9月22日21時49分許，在臺南市○○路○段與和緯路交岔路
    口處，經舉發機關以「不緊靠道路右側停車」，違反處罰條
    例為由，予以製單逕行舉發，嗣原處分機關，以異議人逾期
    未到案，乃依處罰條例第56條第1項第6款之規定，逕行裁處
    異議人罰鍰1200元之事實，有：
    異議人聲明異議狀之記載。(本院卷第2頁)
    法務部入出境查詢表。(見本院卷第5頁)
    本院96年7月16日本案調查程序筆錄，代理人之陳述。(見
      本院卷第14頁)
　　原處分機關嘉監南字第裁74-SE0000000號裁決書。
　　舉發機關南市警交字第SE0000000號舉發違反道路交通管
 　　 理事件通知單。
    等件為證，且為異議人所不否認，此部分事實當可認定。
  (二)次按行為人有處罰條例之情形者，應填製舉發違反道路交通
    管理事件通知單，並於被通知人欄予以勾記，如受處分人非
    該當場被查獲之駕駛人或行為人，舉發機關應將通知聯另行
    送達之；處理違反道路交通管理事件，有關文書送達之程序
    ，依行政程序法送達之規定，處理細則第11條第1項第2款、
    第5條分別定有明文；送達，於應受送達人之住居所、事務
    所或營業所為之；於應送達處所不獲會晤應受送達人時，得
    將文書付與有辨別事理能力之同居人、受僱人或應送達處所
    之接收郵件人員。應受送達人或其同居人、受僱人、接收郵
    件人員無正當理由拒絕收領文書時，得將文書留置於應送達
    處所，以為送達；又送達不能依前二條規定為之者，得將文
    書寄存送達地之地方自治或警察機關，並作送達通知書兩份
    ，一份黏貼於應受送達人住居所、事務所、營業所或其就業
    處所門首，另一份交由郵政機關為送達者，得將文書寄存於
    送達地之郵政機關。寄存機關自收受寄存文書之日起，應保
    存3個月，行政程序法第72條第1項前段、第73條第1項、第3
    項及第74條分別定有明文。再前開所稱「住居所」係民法上
    概念（即民法第20條至第24條所規定），指當事人依一定事
    實，足認以久住之意思，住於一定之地域者，即為設定其住
    所於該地；所謂「一定事實」，包括戶籍登記、居住情形等
    ，尤以戶籍登記資料為主要依據，但不以登記為要件。而戶
    籍法所為之戶籍住址之登記（戶籍法第1條參照），採形式
    主義，未登記不發生戶籍法上效力。戶籍登記之住址（即戶
    籍所地址），則為戶籍管轄區內之處所，主要發生選舉、兵
    役、教育等公法上效力，與住居所為民法上法律行為的準據
    ，發生各種民事上的效力，二者規範意旨不同。實務上戶籍
    法上的住址與民法上的住居所，絕大多數情形雖為同一處所
    ，但並非當然同一，然不論法院或行政機關在調查「住所」
    時，通常均以戶籍登記的住址為認定標準。再按當事人變更
    其送達之處所而不向行政機關陳明，致有應為送達之處所不
    明者，行政機關得依職權命為公示送達，行政程序法第78條
    第3項規定甚詳。經查：
  (1)本件異議人違規舉發通知單及違規照片 (見本院卷第9頁)，
    係由舉發機關於95年9月26日填製舉發通知單，並於95年10
    月3日，以大宗掛號郵件對異議人之「戶籍」地址臺南市○
    ○區○○路6段7巷42號寄送，因無人受領而寄存於海佃郵局
    乙節，亦有舉發機關96年6月23日南市警五交字第096451949
    00號函暨所附送達信封可證 (見本院卷第7、8頁)，此部分
    事實亦足堪認定。
  (2)依上開規定，本件受處分人即異議人非當場被查獲之行為人
    ，舉發通知單自應另行送達受處分人，使其知應到案日期，
    或行使其陳述之權利，始為適法。然舉發機關指稱異議人違
    規與送達本違規通知單之時間在95年9月22日至95年10月3日
    間。代理人辯稱此段期間之住所地係在臺南市○○區○○路
    4段47巷23弄1號，並非在臺南市○○路○段7巷42號 (見本院
    卷第14頁)，惟本院依職權調閱之異議人戶籍遷徙資料2紙 (
    見本院卷第21至22頁)，異議人戶籍登記地仍在臺南市○○
    路○段7巷42號，並未變更為臺南市○○區○○路4段47 巷23
    弄1號。況異議人於上揭期間人在國外，不在國內，顯見本
    件舉發機關送達舉發通知單時，異議人有變更其送達之處所
    而不向原處分機關陳明，致有應為送達之處所不明之情形，
    故舉發機關即應依職權公示送達，然舉發機關卻以寄存送達
    之方式對異議人戶籍地為送達，其送達即與法未合。故本院
    認為舉發通知單上95年10月26日應到案日期之通知對於異議
    人未生效力。
  (三)再查：異議人所有之車輛，於前述時地有「不緊靠道路右側
    停車」之違規事實，有舉發機關96年6月23日南市警五交字
    第09645194900號函暨所附違規照片可證 (見本院卷第8、9
    頁)且異議人之代理人於本院調查時亦不否認 (見本院卷第
    14頁)，此部份之事實，亦足堪認定。
  (四)末按處罰條例之處罰，受舉發違反道路交通管理事件之受處
    罰人，認為受舉發之違規行為應歸責他人者，應於舉發違反
    道路交通管理事件通知單應到案日期前，檢附相關證據及應
    歸責人相關證明文件，向處罰機關告知應歸責人，處罰機關
    應即另行通知應歸責人到案依法處理。逾期未依規定辦理者
    ，仍依本條例各該違反條款規定處罰，處罰條例第85條第1
    項定有明文。本件車輛違規時異議人人在國外，車輛並非於
    異議人占有使用中，亦非於異議人實力支配之下，其違規即
    不可歸責於異議人，已如前述。雖然本件舉發通知單未合法
    送達於異議人，難謂異議人有未依規定，於應到案期日前檢
    附相關證據及應歸責人相關證明文件，向處罰機關告知應歸
    責人之情事。然至本院審理中異議人之代理人乙○○於本院
    調查程序訊問時，仍辯稱：「不知道是哪位家人違規，因為
    使用該車的人很多」云云 (見本院卷第14頁)。足認本件違
    規當時異議人雖在國外，不知車輛為何人使用，然使用車輛
    之人既仍為異議人之家人，而非異議人無法掌控之外人，異
    議人自不得以不知係家人中之何人使用車輛為由，主張免責
    ，本院認為異議人仍有未盡其檢附相關證據及應歸責人相關
    證明文件，告知本件應歸責於何人之義務。依照上揭規定，
    本件違規行為之處罰自應仍由汽車所有人即異議人承擔。
五、綜上所述，異議人之異議為有理由，原處分之裁罰，於法尚
    有未合，應由本院裁定將原處分撤銷，惟異議人所有之機車
    之違規事實，亦可證明，且應由異議人負責，故另為主文第
    2項之諭知。
六、據上論結，應依道路交通案件處理辦法第20條前段，裁定如
    主文。
中　　華　　民　　國　　96　　年　　9 　　月　　26　　日
　　　　　　  　　　　　交通法庭法　官　蔡直青
以上正本證明與原本無異。
如不服本裁定，應於收受送達後5日內向本院提出抗告狀。（應
附繕本）
                                書記官  劉鴻瑛
中　　華　　民　　國　　96　　年　　9 　　月　　27　　日
